臺灣高等法院臺南分院刑事裁定
111年度抗字第204號
抗  告  人  臺灣嘉義地方檢察署檢察官陳昭廷
受  刑  人  吳德賢
上列抗告人因受刑人聲明異議案件，不服臺灣嘉義地方法院於民
國111年1月28日所為的裁定（111年度聲字第68號），提起抗告
，本院裁定如下：
    主  文
抗告駁回。
    理  由
一、原審裁定意旨略以：
  ㈠受刑人酒駕紀錄部分：
　⒈受刑人前於民國（下同）106年8月15日酒後騎車，經原審法
    院於106年9月12日以106年度朴交簡字第406號判決判處有期
    徒刑2月，如易科罰金，以新臺幣（下同）1000元折算1日確
    定（第1犯），並於107年3月2日易科罰金執行完畢。
　⒉受刑人又於110年3月7日酒後騎車，經原審法院於110年5月14
    日以110年度朴交簡字第167號判決判處有期徒刑4月，如易
    科罰金，以1000元折算1日確定在案（下稱第3犯），經檢察
    官於110年8月18日准許易科罰金，甫於111年1月間繳清。
　⒊受刑人復因於109年7月5日酒後騎車，經原審法院於110年8月
    23日以110年度朴交簡字第229號判決判處有期徒刑3月，如
    易科罰金，以1000元折算1日確定（下稱第2犯），尚未執行
    。
　⒋受刑人上開第2犯與第3犯所處之刑，嗣經原審法院於110年10
    月18日以110年度聲字第800號裁定應執行有期徒刑6月，如
    易科罰金，以1000元折算1日確定。
  ㈡臺灣嘉義地方檢察署檢察官通知受刑人到案執行上開應執行
    有期徒刑6月部分（扣除上開准許易科罰金之第3犯有期徒刑
    4月，尚待執行有期徒刑2月），受刑人於110年12月7日到案
    請求准予易科罰金，經檢察官於同日在點名單上批示「5年
    內酒駕第3犯，酒精濃度0.21毫克，兩個月內至不指定之醫
    療院所做8次之酒癮治療，並諭知於111年2月7日至本署辦理
    聲請易科罰金」。
　㈢惟該署檢察官嗣於111年1月11日在聲請易科罰金案件審核表
    （下稱1月11日審核表）勾選「擬不准予易科罰金（事由：
    酒駕累犯、五年內再犯酒駕犯罪3次，不入監服刑，難收矯
    正之效或難以維持法秩序）」，並由主任檢察官、檢察長（
    主任檢察官代理）核閱蓋章。
　㈣而受刑人於111年1月14日至臺中榮民總醫院嘉義分院接受精
    神部門診酒癮治療後，發現酒癮治療門診每個禮拜僅有1次
    ，並非每天都有，受刑人乃於當日主動赴臺灣嘉義地方檢察
    署告知執行書記官其誤認醫院酒癮治療係每天都有，故無法
    在2個月內完成8次酒癮治療，執行書記官告知受刑人上開應
    執行案件檢察長初步不給予易科罰金，受刑人表示希望檢察
    官再給予1次機會，並提出臺中榮民總醫院嘉義分院門診醫
    療費用收據、複診掛號單存卷。
　　該署承辦書記官於同日在聲請易科罰金案件審核表（下稱1
    月14日審核表）記載：「受刑人5年內酒駕3犯，受刑人110
    年12月7日至本署辦理申請酒癮治療...而111年1月14日至本
    署報到，說今日才去醫院，無法完成兩個月8次的療程。經
    查該判決內容，受刑人歷次均造成他人財產損害及身體上之
    損害，且給予酒癮治療機會去改善其酒駕問題，給予機會卻
    不認真去完成，本件如不入監服刑，難收矯正之效或難以維
    持法秩序，本件擬不允許受刑人酒癮治療，應立即或改期入
    監執行」等語，檢察官乃於111年1月14日（檢察官似誤蓋印
    成111年1月13日之日期章）在1月14日審核表上勾選「擬不
    准予易科罰金」，並核發受刑人應於111年1月17日到案之執
    行傳票。
　㈤迨受刑人於111年1月17日到案，復於該日點名單上批示「因
    受刑人聲請異議，暫緩執行，並諭知傳喚至111年2月7日入
    監執行，逾期未到者，逕行拘提」，且當場給予受刑人於11
    1年2月7日到案執行之傳票（本院註：因受刑人向本院聲明
    異議，檢察署目前暫緩執行）。
　㈥檢察官於111年1月11日在未有新事證之情形下，即推翻原於1
    10年12月7日所為准予易科罰金之命令，逕於上開1月11日審
    核表上重為勾選「擬不准予易科罰金」，已與受刑人原先所
    信賴之執行命令相悖離。且受刑人嗣於111年1月14日主動到
    場告知執行書記官上述其誤認酒癮治療門診時段事宜，並提
    出其同日已至臺中榮民總醫院嘉義分院精神部門診接受酒癮
    治療之上開相關單據，請求檢察官再給予1次機會後，檢察
    官卻於上開1月14日審核表上勾選「擬不准予易科罰金」，
    檢察官究有無具體審酌受刑人所提出其已開始接受酒癮治療
    之情事，該情事是否合於法務部所備查臺灣高等檢察署研議
    之統一酒駕再犯發監標準之原則中，有關5年內3犯刑法第18
    5條之3第1項之罪者得例外准予易科罰金之「有事實足認已
    因本案開始接受酒癮戒癮治療」乙情，檢察官是否已嚴謹審
    核受刑人是否具備「確因不執行所宣告之刑，難收矯正之效
    ，或難以維持法秩序」之情事，顯然有疑，已有瑕疵。
　㈦刑事訴訟法固賦予執行檢察官視個案具體情形裁量是否准予
    易科罰金之權限，然因本件之裁量有所瑕疵、依憑之事實有
    誤，其所為指揮執行之處分，自非允當。受刑人指摘原指揮
    執行之處分不當，為有理由，應由本院將檢察官上開執行指
    揮予以撤銷，另由檢察官重行為適當之斟酌。
二、檢察官抗告意旨略以：
　㈠依刑法第41條第1項立法理由說明，個別受刑人如有不宜易科
    罰金之情形，在刑事執行程序中，檢察官得依該項但書規定
    ，審酌受刑人是否具有「難收矯正之效或難以維持法秩序」
    等事由決定之。是檢察官對於得易科罰金案件之指揮執行，
    依具體個案，考量犯罪特性、情節及受刑人個人特殊事由等
    因素，如認受刑人確有因不執行所宣告之刑，難收矯正之效
    ，或難以維持法秩序者，自得不准予易科罰金，此乃檢察官
    指揮執行時得依職權裁量之事項，倘其未濫用權限，自不得
    任意指摘為違法，此觀諸刑事訴訟法第457條第1項前段規定
    「執行裁判由為裁判法院之檢察官指揮之」自明。從而，法
    律賦予執行檢察官此項裁量權，僅在發生違法裁量或有裁量
    瑕疵時，法院始有介入審查之必要，倘執行檢察官於執行處
    分時，已具體說明不准易科罰金之理由，且未有逾越法律授
    權、專斷等濫用權力之情事，自不得遽謂執行檢察官執行之
    指揮不當。
　㈡本件檢察官駁回受刑人聲請易科罰金之理由，係審酌受刑人
    前於109年7月5日（本案）、110年3月7日兩案，均造成用路
    人之財產上損害及身體上之損害，且給予酒癮治療的機會，
    卻不予確實完成，因而於111年1月14日駁回受刑人之聲請。
    受刑人一年內再犯本件同性質之酒後駕車犯公共危險罪，為
    酒駕之累犯，本案中因酒後影響其注意力，與用路人發生碰
    撞（雖已和解撤回告訴），可見該受刑人前案於107年3月2
    日易科罰金繳清後，仍未為悔改，於109年7月5日、110年3
    月7日犯酒後駕車之案件，足見罰金刑並不足以使受刑人警
    惕，且漠視法律之規範，罔顧公眾之安全，為落實刑罰之教
    化作用，以收矯正之效，並為避免無辜用路人遭受受刑人日
    後可能酒後駕車產生的碰撞而受傷或死亡，希望受刑人能因
    本件有期徒刑之執行經驗而知所警惕，促使不再犯，進而保
    護其他用路人之生命、財產，確有入監執行之必要。
　㈢另依據法務部統一酒駕再犯發監標準第四點「被告已因本案
    開始接受酒癮戒癮治療」之規定，執行檢察官仍須再審酌個
    案情形，並非一定須准許易科罰金，執行檢察官給予酒癮治
    療的方式，促使改善酒駕根本之問題，酌以受刑人於本署11
    0年12月7日經告知須2個月內至不指定之醫療院所施做8次的
    酒癮治療，卻遲於111年1月13日打電話詢問醫療院所，於11
    1年1月14日預約，並持預約單至本署告知其無法如期完成所
    諭知之事項，顯見受刑人根本尚未開始接受酒癮戒治之治療
    ，並非真心決意接受戒癮治療，係藉故拖延刑罰，故執行檢
    察官既已重新具體審酌受刑人最新情狀，認如不入監執行難
    以收矯治之效，因此，檢察官所為指揮執行職權之行使，對
    具體個案所為之判斷，尚難謂有何逾越法律授權、專斷等濫
    用權力之情事。
　㈣為此，請求撤銷原審裁定，另為適法處理。
三、本院的判斷：
　㈠刑法第41條規定：犯最重本刑為五年以下有期徒刑以下之刑
    之罪，而受六月以下有期徒刑或拘役之宣告者，得以新臺幣
    一千元、二千元或三千元折算一日，易科罰金。但易科罰金
    ，難收矯正之效或難以維持法秩序者，不在此限。
　　而依照法務部檢察司102年6月26日檢執甲字第10200075190
    號函指示各地方檢察署檢察官執行指揮的準則：受刑人五年
    內三犯刑法第185條之3第1項之罪者，應認為「易科罰金難
    收矯正之效，或難以維持法秩序」，而不准易科罰金。惟有
    下列情形之一者，得斟酌個案情況考量准予易科罰金：④有
    事實足認被告已因本案開始接受酒癮戒癮治療者。
　㈡有期徒刑或拘役得易科罰金之案件，法院所諭知者，僅易科
    罰金折算之標準，至於是否准予易科罰金，則賦予執行檢察
    官視個案具體情形裁量之權限；易言之，執行檢察官就受刑
    人是否確因易科罰金，有難收矯正之效，或難以維持法秩序
    之情事，有判斷之權限，然刑事訴訟法第484條既然規定「
    受刑人以檢察官執行之指揮為不當者，得向諭知該裁判之法
    院聲明異議」，則法院自可審查檢察官為刑法第41條第1項
    之裁量時，其判斷之程序有無違背法令、事實認定有無錯誤
    、其審認之事實與刑法第41條第1項之裁量要件有無合理關
    連、有無逾越或超過法律規定之範圍等問題，除有必要時法
    院於裁定內同時諭知准予易科罰金外，原則上不宜自行代替
    檢察官判斷受刑人是否有上開情事。
　㈢又行政行為，應以誠實信用之方法為之，並應保護人民正當
    合理之信賴，行政程序法第8條定有明文，此即行政法上之
    信賴保護原則，而依照大法官會議解釋第525號意旨揭示：
　　法治國為憲法基本原則之一，法治國原則首重人民權利之維
    護、法秩序之安定及誠實信用原則之遵守。人民對公權力行
    使結果所生之合理信賴，法律自應予以適當保障，此乃信賴
    保護之法理基礎（上開解釋意旨參照），因此信賴保護原則
    不僅係行政法上的法律原則，更屬憲法層次的基本原則。檢
    察官准駁受刑人易科罰金之執行固屬其裁量權，然檢察官不
    准受刑人易科罰金之決定，將直接造成受刑人入監服刑之效
    果，係剝奪人身自由之處分，該裁量處分之形成程序、內容
    及處分本身是否實質正當，事後的撤銷或廢止，除應遵守憲
    法原則的正當法律程序，亦應受上開信賴保護原則拘束。
　㈣本案臺灣嘉義地方檢察署檢察官通知受刑人到案執行上開應
    執行有期徒刑6月（扣除上開准許易科罰金之第3犯有期徒刑
    4月，尚待執行有期徒刑2月），受刑人於110年12月7日到案
    請求准予易科罰金，檢察官於同日在點名單上批示「5年內
    酒駕第3犯，酒精濃度0.21毫克，兩個月內至不指定之醫療
    院所做8次之酒癮治療，並諭知於111年2月7日至本署辦理聲
    請易科罰金」，並經書記官代替檢察官當庭告知受刑人，有
    檢察官於110年12月7日的點名單批註、同日的執行筆錄在卷
    可參。檢察官該處分應係基於上開刑法第41條第1項規定、
    法務部102年6月26日函示內容所為的裁量，經核係合法有效
    的處分，且已經通知受刑人，受刑人對此已有信賴基礎，嗣
    後受刑人並已於111年1月14日開始至臺中榮民總醫院嘉義分
    院進行第一次酒癮治療，嗣後並接連預約2月8日、2月15日
    、2月27日的門診治療（均有前往）、有受刑人提出的掛號
    單、4次門診醫療費用收據（每次支付936元）在卷可參，可
    見受刑人已經信賴檢察官的處分，並開始履行檢察官諭知的
    義務。而依照刑法第41條第1項規定，受刑人本即可以向檢
    察官聲請將徒刑易科繳納罰金，因此受刑人此種信賴利益並
    非法律所不允許的利益，仍應受到保護。
　㈤惟臺灣嘉義地方檢察署檢察官卻突然於1月11日審核表勾選「
    擬不准予易科罰金（事由：酒駕累犯、五年內再犯酒駕犯罪
    3次，不入監服刑，難收矯正之效或難以維持法秩序）」，
    並由主任檢察官、檢察長（主任檢察官代理）核閱蓋章。經
    查：本案檢察官給予受刑人完成酒癮治療的時間，最晚係於
    111年2月7日期滿（姑不論該期間是否合理），檢察官於受
    刑人尚於履行期限內，且還沒有任何證據顯示受刑人無法完
    成義務之前，竟突然逕行推翻先前110年12月7日准予易科罰
    金之處分，改為否准受刑人易科罰金之聲請，明顯已經違反
    上開正當法律程序及信賴保護原則。
　㈥受刑人於110年12月7日獲知應自費完成酒癮治療，雖然延於1
    11年1月14日才開始至臺中榮民總醫院嘉義分院接受精神部
    門診酒癮治療，檢察官抗告意旨認為受刑人係藉故拖延，且
    沒有積極想要完成酒癮治療等語。然查：司法機關課予被告
    或受刑人履行相關義務時（例如：檢察官課予被告緩起訴處
    分期間應履行的義務、法官課予被告緩刑期間應履行的負擔
    、執行檢察官課予被告履行義務），應注意依照受刑人的能
    力在合理的期間是否能夠如期履行，即應為合目的性的合理
    裁量。據吾人經驗所知，不見得每個醫療院所都有開設酒癮
    治療門診，縱使某醫院有開設酒癮治療門診，也不見得每天
    均有門診，且有時礙於提供的醫療資源有限，民眾也不見得
    每次都可以順利掛號而完成就診，加上本案受刑人是住在嘉
    義縣水上鄉醫療資源較不夠充足的鄉村地區，因此檢察官於
    110年12月7日准許受刑人自行於「2個月內完成戒癮治療8次
    」，對於還要工作餬口的本案受刑人而言，客觀上確實較為
    急迫。而本案受刑人於110年12月7日接獲通知應於2個月自
    行完成戒癮治療8次，其誤以為一般醫院診所每天都有提供
    酒癮治療門診，延於111年1月14日才開始前往臺中榮民總醫
    院嘉義分院就診，主觀上應係認為可以在111年2月7日之前
    完成8次治療義務，加上其於當日發現該醫院是每周才有提
    供1次酒癮門診，立即主動到地檢署向檢察官陳報上情，可
    見受刑人甚為在乎本次自費完成酒癮門診乙事，客觀上難認
    受刑人並無積極完成酒癮治療而要藉故拖延刑罰。
四、綜上：
　㈠檢察官於1月14日審核表否准受刑人易科罰金的聲請，應係延
    續內部1月11日審核表的決定，該1月11日審核表沒有審核受
    刑人是否已經違反110年12月7日准予易科罰金時課予受刑人
    應完成的義務，無故逕行推翻先前110年12月7日准許受刑人
    易科罰金的處分，違反正當法律程序及信賴保護原則，所為
    的裁量已有明顯瑕疵。嗣後檢察官於1月14日審核表仍然否
    准受刑人易科罰金的聲請，主要理由也係誤認受刑人沒有積
    極完成戒癮治療，刻意拖延刑罰等語，所為的裁量理由明顯
    有誤認的情事，亦有明顯瑕疵。
　㈡原審法院因而撤銷臺灣嘉義地方檢察署檢察官以110年度執更
    字第887號所為受刑人不准易科罰金之執行指揮，認為應由
    檢察官另為妥適之處分，其認事用法並無違誤，檢察官仍執
    上開情詞提起抗告，並無理由，應予駁回。
五、據上論斷，應依刑事訴訟法第412條，裁定如主文。
中　　華　　民　　國　　111 　年　　4 　　月　　14　　日
                  刑事第五庭    審判長法　官  蔡廷宜  
                                      法　官  林坤志
                                      法　官  蔡川富
以上正本證明與原本無異。
不得再抗告。
　　　　　　　　　　　　　　　　　　　書記官  黃心怡　　
中　　華　　民　　國　　111 　年　　4 　　月　　14　　日